臺灣高等法院刑事判決　　　　　　　　 96年度上易字第659號
上　訴　人　臺灣基隆地方法院檢察署檢察官
被　　　告　甲○○
　　　　　　　　　　（現另案在臺灣基隆監獄執行中）
上列上訴人因被告詐欺案件，不服臺灣基隆地方法院96年度易字
第29號，中華民國96年 1月31日第一審判決（起訴案號：臺灣基
隆地方法院檢察署95年度偵字第5107號、併辦案號：同署96年度
偵字第1350號），提起上訴，本院判決如下：
    主  文
原判決撤銷。
甲○○幫助連續意圖為自己不法之所有，以詐術使人將本人之物
交付，累犯，處有期徒刑陸月，如易科罰金，以佰元折算壹日
。
    事  實
一、甲○○前因施用毒品案件，經臺灣基隆地方法院於民國（下
    同）89年6月7日以89年度基簡字第473號判處有期徒刑4月，
    如易科罰金，以銀元300元折算1日；再因施用毒品案件，經
    同院於90年8月31日以90年度易字第222號判處有期徒刑 7月
    確定；另因搶奪案件，經同院於90年10月25日以90年度訴字
    第515號判處有期徒刑7月確定，後兩罪經同院以91年度聲字
    第221號裁定定應執行有期徒刑 1年確定，上開二案件（4月
    、1年）接續執行，於90年12月20日入監執行，迄92年1月28
    日縮短刑期假釋付保護管束出監，至92年4月1日保護管束期
    滿，未經撤銷假釋，其未執行之刑，以已執行論。
二、甲○○猶不知悔改，因需款孔急，由報紙廣告得知可藉由出
    售自己具名申請之行動電話門號得款花用，其已預見以其名
    義申辦之行動電話門號，可能供他人多次使用作為詐欺取財
    犯罪之工具，竟基於幫助他人連續實施詐欺亦不違背其本意
    之不確定故意之犯意，於95年 5月間某日撥打上開報紙廣告
    上之聯絡電話後，在其位於基隆市○○區○○街58之3號4樓
    住處，將其身分證件影本及健保IC卡影本交付予姓名年籍不
    詳之成年人，由該人士於95年5月10日（起訴書誤繕為95年1
    月24日，業經檢察官於原審當庭更正）向遠傳電信股份有限
    公司申辦取得0000000000號行動電話門號後，供該人士或其
    轉手之不詳姓名年籍之另名成年人以該行動電話門號作為向
    被害人詐欺取財之工具。嗣先後於：(1)95年1月6日上午，由
    不詳姓名年籍之人士基於意圖為自己不法所有之概括犯意，
    以撥打上開行動電話門號予唐俊麟，佯稱：伊為洗錢防制中
    心之黃科長，因唐俊麟之銀行帳戶遭人冒用，需凍結為由，
    要求唐俊麟依其指示申辦網路銀行，以便轉帳新臺幣（下同
    ）106,000 元至所指定之中華郵政股份有限公司嘉義湖內郵
    局、戶名丁信甫（業經臺灣嘉義地方法院檢察署檢察官以曾
    經判決確定為由，為不起訴處分確定）、帳號000-00000000
    00000000號帳戶內，致唐俊麟因而陷於錯誤，於同日上午11
    時1分許，自臺灣土地銀行股份有限公司思源路分行帳號000
    000000000號帳戶轉帳106,000元至上開指定帳戶內，該款項
    旋即遭提領一空；(2)95年 5月29日上午11時30分，由該不詳
    姓名年籍之人士承前意圖為自己不法所有之概括犯意，以撥
    打上開行動電話門號予張毓芬，佯稱：你手機通話費未繳，
    表示在外面可能做壞事，檢察官並說要凍結你的戶頭云云，
    並告知上開行動電話號碼及許文俊（業經台灣台南地方法院
    檢察署檢察官聲請簡易判決處刑）之台南和順郵局帳號0000
    0000000000號帳戶，致張毓芬因而陷於錯誤，於同日上午12
    時許，分別自華南銀行及郵局轉帳84000元及79000元予許文
    俊上開帳戶內，該款項旋即遭提領一空。嗣分別經唐俊麟、
    張毓芬查詢餘額後，始知受騙，經向轄區警方報案後循線查
    悉上情。
三、案分別經嘉義市警察局第二分局報請臺灣嘉義地方法院檢察
    署檢察官、臺南市警察局第三分局報告臺灣臺南地方法院檢
    察署檢察官呈請臺灣高等法院檢察署檢察長令轉臺灣基隆地
    方法院檢察署檢察官偵查起訴、暨移送併辦。
    理  由
一、上揭犯罪事實，業據被告於本院審理時均坦承不諱，並據：
    (1)證人即被害人唐俊麟於警詢中陳述甚詳，復有被害人唐俊
    麟出具之臺灣土地銀行股份有限公司思源路分行帳號000000
    000000號交易資料、中華郵政股份有限公司嘉義郵局客戶基
    本資料、查詢帳戶最近交易資料、通聯調閱查詢單、遠傳網
    際網路行動電話服務申請書在卷可稽；(2)證人即被害人張毓
    芬於警詢中陳述甚詳
    000000000000號帳戶開戶人基本資料及交易明細、通聯調閱
    查詢單在卷可稽，足見被告上開自白，與事實相符，堪以採
    信。
二、按刑法上之故意，非僅指直接故意，尚包含間接故意（即不
    確定故意），所謂間接故意係指行為人對於構成犯罪事實，
    預見其發生而其發生並不違反其本意者而言，刑法第13條第
    2 項定有明文；又幫助犯之成立以行為人主觀上認識被幫助
    者正欲從事犯罪或係正在從事犯罪，且該犯罪有既遂之可能
    ，而其行為足以幫助他人實現構成要件者，即具有幫助故意
    ，並不以行為人確知被幫助者係犯何罪名為必要（惟仍需在
    幫助犯罪之共同認識範圍內）。再按刑法上之幫助犯，係對
    於犯罪與正犯有共同之認識，而以幫助之意思，對於正犯資
    以助力，而未參與實施犯罪之行為者而言（最高法院75年度
    台上字第1509號、84年度台上字第5998號、88年度台上字第
    1270號判決意旨參照），是以如未參與實施犯罪構成要件之
    行為，且係出於幫助之意思提供助力，即屬幫助犯，先予敘
    明。再者，近來社會上以各種名目詐騙之犯罪類型層出不窮
    ，該等犯罪多係利用他人電信門號撥打被害人電話，並施用
    詐術使被害人陷於錯誤後，將款項匯入其指定之人頭帳戶，
    掩飾其詐欺取財犯行，並藉此逃避追查出入帳戶，該等犯罪
    型態於社會中亦廣為媒體所報導，此為吾人依一般生活認知
    所易於體察之常識，被告係有正常辨識能力之人，從而，被
    告將以其名義申辦之行動電話門號提供不明人士，縱無證據
    證明被告明知利用其行動電話門號遂行犯罪者之行為態樣，
    然應可預見將上開門號提供予素昧平生之人，將幫助他人實
    施財產犯罪，其仍交付渠等並取得對價，則該不詳姓名年籍
    之成年男子將自行或轉交他人利用被告所提供之上開門號供
    作連續詐欺取財之用一事，自應為被告所容認或允許，其具
    有不確定故意至為灼然。又被告提供上開行動電話門號予他
    人使用，使取得該門號之真實姓名年籍不詳之成年男子自行
    或轉交其他不明人士得以使用該門號作為詐騙被害人之工具
    ，而遂行連續詐欺取財之犯行，其顯係參與該詐欺取財構成
    要件以外之行為，而對二位被害人遂行詐欺取財犯行時資以
    助力，自屬幫助犯。
三、論罪科刑
  (一)按被告行為後，刑法部分條文業於95年7月1日施行（已於94
    年2月2日修正公佈，下稱新刑法；修正前刑法下稱舊刑法）
    ，而新刑法第 2條乃係規範行為後法律變更所生新舊法比較
    適用之準據法，故於95年7月1日新刑法修正施行後，如有涉
    及比較新舊法之問題，即應逕依新刑法即現行刑法第2條第1
    項規定，為「從舊從輕」之比較（參見最高法院95年度第 8
    次刑事庭會議決議）。另於「比較時」應就罪刑有關之共犯
    、未遂犯、想像競合犯、牽連犯、連續犯、結合犯，以及累
    犯加重、自首減輕暨其他法定加減原因（如身份加減）與加
    減比例等一切情形，本於統一性及整體性原則，綜其全部罪
    刑之結果而為比較後，再適用有利於行為人之法律處斷（最
    高法院24年度上字第4634號、最高法院95年度第 8次刑事庭
    會議決議參照）。查被告行為後，本案所涉之刑法第33條第
    5 款之修正，乃係刑法分則編各罪所定罰金刑之刑罰法律效
    果之變更；新刑法刪除舊刑法第56條連續犯之規定，此刪除
    雖非犯罪構成要件之變更，但顯已影響行為人刑罰之法律效
    果，自屬法律有變更；新刑法第47條將累犯之成立，限制以
    「故意」再犯者為限，並改列於第47條第 1項；另配合新刑
    法第98條第 2項增訂強制工作處分與刑罰之執行效果得以互
    代之規定，於第47條第 2項增列「擬制累犯」規定，又將舊
    刑法第49條關於「依軍法」受裁判者不適用累犯之規定刪除
    ，而將軍法前科納入累犯適用之範疇，此係科刑規範之變更
    ；又刑法第41條第 1項易科罰金折算標準規定之變更，則相
    當於科刑規範事項之變更，均應依刑法第2條第1項規定，為
    「從舊從輕」之比較，茲比較如下：
  1.有關罪刑之比較
  (1)罰金刑貨幣單位及數額之變更：
    刑法分則編各罪所定罰金之貨幣單位原為銀元，且依舊刑法
    第33條第5款規定，罰金刑為1銀元以上，而有關罰金倍數之
    調整及銀元與新臺幣之折算標準，則另定有現行法規所定貨
    幣單位折算新臺幣條例第2條、罰金罰鍰標準條例第1條及第
    5條，除規定罰金以1銀元折算3元新臺幣外，並將72年6月26
    日以前修正之刑法部分條文罰金數額提高2 至10倍（依行政
    院會銜司法院於72年7 月27日發佈，同年8月1日施行，有關
    刑法定有罰金各條均提高為10倍），其後修正者則不再提高
    倍數。嗣新刑法第33條第5款則將罰金刑提高為新臺幣1,000
    元以上，並以百元計算之，且因新刑法第33條第5 款所定罰
    金貨幣單位既已改為新臺幣，刑法分則編各罪所定罰金之貨
    幣單位亦應配合修正為新臺幣，又考量刑法修正施行後，不
    再施用「現行法規所定貨幣單位折算新臺幣條例」，為使刑
    法分則編各罪所定罰金之最高數額與刑法修正前趨於一致，
    避免衍生新舊法比較適用問題，於不變動罰金數額之前提下
    ，爰增訂刑法施行法第1條之1規定（詳見其立法理由，足認
    刑法施行法第1之1條係為配合新刑法第33條第5 款之修正施
    行而增訂，故如適用新刑法第33條第5 款以新臺幣為貨幣單
    位，方有刑法施行法第1之1條規定之適用）。據此，此次刑
    法修正，被告所犯刑法第339條第1項之規定，其條文本身文
    字並未修正，然上開條文既定有罰金刑之規定，如依舊刑法
    第33條第5款規定，罰金最低數額為1元（銀元），依罰金罰
    鍰提高標準條例第1 條規定提高為10倍，即為銀元10元，以
    現行法規所定貨幣單位折算新臺幣條例第2 條折算僅為新臺
    幣30元，又刑法第339條非屬於76年6月26日至94年1月7日新
    增之條文，故最高罰金數額依前開規定提高為10倍後，為銀
    元10,000元，若以現行法規所定貨幣單位折算新臺幣條例第
    2條折算係新臺幣30,000元；惟如依新刑法第33條第5款規定
    ，罰金最低額為新臺幣1,000 元，而最高罰金數額，依配合
    增訂之刑法施行法第1之1 條第1項之規定，改以新臺幣計算
    罰金數額，且依同條第2 項提高罰金數額至30倍，則最高罰
    金數額為新臺幣30,000元，經核修正前後上開刑法分則之最
    高罰金數額固因刑法施行法第1之1條之增訂而趨於一致，並
    無不同，惟罰金最低數額，則以舊刑法第33條第5 款較有利
    於被告。故比較罰金刑數額修正前後結果，以行為時關於科
    處罰金刑之法律較有利於被告。
  (2)查被告前有如犯罪事實欄一所載犯罪科刑及執行情形；另被
    告前曾因違反毒品危害防制條例案件，經國防部北部地區軍
    事法院桃園分院於93年11月5日，以93年度桃審字第207號判
    處有期徒刑10月確定，於93年11月25日入監執行，經羈押折
    抵65日，迄94年 7月19日始縮刑期滿執行完畢，有本院被告
    前案紀錄表在卷可稽，雖依新、舊刑法第47條、第49條之規
    定，被告於上開徒刑徒刑完畢後 5年內，（故意）再犯本案
    有期徒刑以上之罪，均構成累犯，然如依舊刑法之規定，其
    經普通法院判決確定後執行完畢部分構成累犯，然其經軍事
    法院判決確定後執行完畢部分並不構成累犯；若依新刑法第
    47條、第49條規定，經普通法院及軍事法院判決確定後執行
    完畢部分，均構成累犯，故上開修正，已使其刑罰之實質內
    容發生變動，自應比較新舊法，而經比較累犯修正前後結果
    ，以行為時之法律，較有利於被告。
  (3)綜合全部罪刑之結果為比較，適用舊刑法（行為時法）之規
    定，對被告較為有利，亦即行為後之法律並未較有利於被告
    ，自應依刑法第2條第1項前段「從舊原則」之規定，適用被
    告行為時之法律，即舊刑法之相關規定。
  2.易科罰金折算標準之變更：
    依被告行為時即舊刑法第41條第 1項前段規定：「‧‧‧得
    以1元以上3元（指銀元）以下折算 1日」，並適用修正前罰
    金罰鍰提高標準條例第 2條前段（現因配合刑法修正已刪除
    ）：「依刑法第41條易科罰金或第42條第 2項易服勞役者，
    均就其原定數額提高為100倍折算1日」之規定，易科罰金折
    算標準，應以銀元100元以上300元以下折算 1日，經以現行
    法規所定貨幣單位折算新臺幣條例第 2條之規定折算為新臺
    幣後，應以新臺幣300元以上900元以下折算為 1日；而新刑
    法第41條第1項前段規定：「犯最重本刑為5年以下有期徒刑
    以下之刑之罪，而受 6個月以下有期徒刑或拘役之宣告者，
    得以新臺幣1,000元、2,000元或3,000元折算1日，易科罰金
    」。故比較易科罰金折算標準修正前後結果，以行為時之法
    律，較有利於被告。
  (二)核被告所為，係犯刑法第30條第 1項、第339條第1項詐欺取
    財罪之幫助犯（新刑法第30條固有若干條文文字之更動，亦
    即將「從犯」修正為「幫助犯」，將「幫助他人犯罪」修正
    為「幫助他人實行犯罪行為」，但均不影響「幫助犯無獨立
    性，必以正犯有犯罪行為之存在，始能存在」之嚴格從屬形
    式實務見解之繼續援用，故僅係文字上之修正，自無新舊法
    比較之問題，亦即無刑法第2條第1項規定之適用，依新法修
    正施行之日起舊法同日當然失效之法則〈中央法規標準法第
    13條、第21條規定參照〉，應逕適用現行刑法第30條之規定
    ）。被告基於幫助之意思，參與詐欺取財之構成要件以外行
    為，爰依刑法第30條第 2項幫助犯之規定，按正犯之刑減輕
    之。又按連續幫助與幫助連續為不同之犯罪態樣，如基於概
    括犯意，多次幫助他人犯罪，為連續幫助，該幫助者有多次
    犯罪行為；如以一幫助行為，幫助他人連續犯罪，則為幫助
    連續，就幫助犯而言，僅有一次犯罪行為。被告雖以一個提
    供以其名義申辦之行動電話門號之行為，幫助姓名年籍不詳
    之成年人先後向被害人唐俊麟、張毓芬等人詐欺取財，仍只
    有一個犯罪行為，不構成幫助犯之連續犯，而為幫助連續。
    又此屬為同種想像競合犯，應依刑法55條規定論以一罪。再
    者，被告有如事實欄所示之犯罪科刑及執行情形，有本院被
    告前案紀錄表1份在卷可按，其於有期徒刑執行完畢後5年內
    ，再犯本件有期徒刑以上之罪，為累犯，應依舊刑法第47條
    之規定加重其刑，且依法先加重後減輕之。又檢察官雖未就
    被告以同一幫助行為幫助不詳姓名年籍之成年人詐騙張毓芬
    財物部分起訴，惟此部分與前開已起訴且論罪科刑之幫助不
    詳姓名年籍之成年人詐騙唐俊麟部分，屬想像競合犯之裁判
    上一罪關係，為起訴效力所及，本院自應併予審判。
四、原審以被告犯罪事證明確，予以論罪科刑，固非無見。惟查
    ：原審未及審酌被告以同一幫助行為幫助不詳姓名年籍之成
    年人詐騙張毓芬財物部分，即有未合，檢察官上訴意旨執此
    指摘原判決不當，為有理由，應由本院將原判決撤銷改判，
    爰審酌被告提供以其名義申辦之行動電話門號予他人非法使
    用，且使詐騙之人藉以隱藏身份，無異助長詐欺之犯罪風氣
    ，然念其已坦承犯行（檢察官於原審當庭表示不再具體求刑
    ）及並非實際從事詐騙暨犯罪之手段、受害人數、金額等等
    一切情狀，量處如主文第 2項所示之刑，並依舊刑法第41條
    第1項前段、修正前罰金罰鍰提高標準條例第2條之規定，諭
    知如易科罰金，以銀元300元折算1日之折算標準。
據上論斷，應依刑事訴訟法第369條第1項前段、第364條、第299
條第1項前段，刑法第2條第1項前段、刑法第339條第 1項、第30
條第1項前段、第2項、第55條、第41條第 1項前段（修正前）、
第47條（修正前），罰金罰鍰提高標準條例第 1條前段、罰金罰
鍰提高標準條例第2條（修正前），判決如主文。
本案經檢察官王壬貴到庭執行職務。
中　　華　　民　　國　　96　　年　 　5　　月　　18　　日
　　　　　　　　　刑事第一庭審判長法　官  蔡  長  溪
　　　　　　　　　　　　　　　　  法　官  林  俊  益
　　　　　　　　　　　　　　　　  法　官  陳  春  秋
以上正本證明與原本無異。
不得上訴。
                                  書記官  李  家  敏
中　　華　　民　　國　　96　　年　　5 　　月　　21　　日
附錄：本案論罪科刑法條全文
中華民國刑法第339條第1項（普通詐欺罪）
意圖為自己或第三人不法之所有，以詐術使人將本人或第三人之
物交付者，處5年以下有期徒刑、拘役或科或併科1千元以下罰金
。
